【裁判字號】    95,上易,115
【裁判日期】    950606
【裁判案由】    分配表異議之訴
【裁判全文】
臺灣高等法院臺中分院民事判決  95年度上易字第115號
上  訴  人  丙○○
                        號
訴訟代理人  柳正村律師
被  上訴人  彰化縣二林鎮農會
法定代理人  乙○○
訴訟代理人  甲○○
被  上訴人  丁○○○○○○
上列當事人間請求分配表異議之訴事件，上訴人對於民國 95年2
月7日臺灣彰化地方法院94年度訴字第721號第一審判決提起上訴
，本院於95年5月23日言詞辯論終結，判決如下：
    主  文
原判決關於駁回上訴人下列之訴部分及訴訟費用之裁判均廢棄。
確認被上訴人彰化縣二林鎮農會就台灣彰化地方法院89年度執字
第8293號強制執行事件對債務人丁○○○○○○所有坐落彰化縣
二林鎮○○段 108-5地號土地拍賣所得價金分配表計算之金額超
過331萬4058元以上部分之債權請求權不存在。
被上訴人二林鎮農會應同意將上開執行事件之分配表所計算之利
息、違約金及分配結果彙總表更正為如附表2、3所示。
其餘上訴駁回。
第一、二審訴訟費用由被上訴人負擔2分之1，餘由上訴人負擔。
    事實及理由
一、被上訴人彰化縣二林鎮農會之法定代理人原係邱士平，現已
    變更為乙○○，有彰化縣政府府農輔字第0950014976號農會
    理事長當選證書附卷可查，資據乙○○具狀承受訴訟，於法
    規定相符，應予准許。又上訴人經合法通知無正當理由，未
    於言詞辯論期日到場，核無民事訴訟法第 386條各款所列情
    形，爰依上訴人之聲請，由其一造辯論而為判決。
二、上訴人起訴主張：原法院89年度執字第8293號強制執行事件
    ，就被上訴人丁○○○○○○所有坐落彰化縣二林鎮○○段
    108 -5地號土地已經拍定，並製作強制執行金額計算書分配
    表完成，定於民國（下同）94年9月2日實行分配。上訴人對
    分配表所列被上訴人彰化縣二林鎮農會（下稱二林鎮農會）
    之應受分配金額不同意，茲說明如下：
  (一)被上訴人丁○○○○○○於85年間向被上訴人二林鎮農會抵
    押貸款，採機動利率，按基本放款利率隨時調整。惟自88年
    起國內各銀行之存放款利率即多次調降，被上訴人二林鎮農
    會94年4月1日之指數房貸利率為1.65%，政策性放款為 2%，
    基準利率為2.84%，因之二林鎮農會本件所請求之利率 8.8%
    及違約金1.76%顯然過高，應以其現行之基準放款利率2.84%
    計算始為公平。按契約成立後，情事變更，非當時所得預料
    ，而依其原有效果顯失公平者，當事人得聲請法院增、減其
    給付或變更其他原有之效果。約定之違約金額過高者，法院
    得減至相當之數額。債務人怠於行使其權利時，債權人因保
    全債權，得以自己之名義，行使其權利。民法第227條之2、
    第252條、第242條分別定有明文。查債務人除本件拍賣之標
    的物外，別無其他財產可供執行，依民間一般習慣，如債務
    人倒債，最多只能拿回本金 3成左右，本件被上訴人二林鎮
    農會除可取回全額本金外，尚可加計高額之利息，而上訴人
    之債權卻全部泡湯，僅能分配29萬5131元，約僅受償 2.12%
    ，對上訴人而言，顯失公平，為此請求依上開法條規定，核
    減被上訴人二林鎮農會之利息、違約金，以求當事人間利益
    之平衡。
  (二)又一年或不及一年之定期給付債權，其各期給付請求權因 5
    年間不行使而消滅，為民法第 126條所明定，凡屬上項定期
    給付債權，即有該條之適用，毋庸當事人就此有所約定，且
    不得預先拋棄時效之利益。本件被上訴人丁○○○○○○應
    付之遲延利息及違約金，其消滅時效為 5年，從分配日往前
    算5年，超過5年部分即應罹於時效，故本件利息、違約金之
    計算應以 5年為限，超過部分應予核減。爰於法定期間內依
    民法第227條之2、252條、242條及強制執行法第 41條第1項
    規定提起本件分配表異議之訴，並聲明：確認被上訴人彰化
    縣二林鎮農會就原法院89年度執字第8293號強制執行事件對
    債務人丁○○○○○○所有坐落彰化縣二林鎮○○段 108-5
    地號土地拍賣所得價金分配表計算之金額超過 268萬8654元
    以上部分之債權請求權不存在；被上訴人二林鎮農會應同意
    將更正分配表（一）所計算之利息、違約金及分配結果彙總
    表更正為如原判決更正分配表（一）所示；訴訟費用由被上
    訴人負擔。
三、被上訴人二林鎮鎮農會則以：被上訴人丁○○○○○○與被
    上訴人二林鎮農會簽訂之借據載明：「借款人在借款期間內
    未按期攤還本金或按期付息時，借款人及保證人均承認本借
    款之償還均喪失期限之利益，經貴會之請求應立即清償或任
    憑貴會處分擔保物充償。」，被上訴人丁○○○○○○於88
    年8月17日違約時之利率為 8.8%，利率並無過高，本件並無
    上訴人所述情事變更原則之適用，時效亦未消滅，故分配表
    並無違誤，不應更正等語資為抗辯，並聲明：上訴人之訴駁
    回；訴訟費用由上訴人負擔。
四、被上訴人丁○○○○○○未於言詞辯論期日到庭陳述，亦未
    提出書狀作何聲明或陳述。
五、原審為上訴人敗訴之判決，上訴人聲明不服，求為判決：(一)
    原判決廢棄。(二)確認被上訴人彰化縣二林鎮農會就原法院89
    年度執字第8293號強制執行事件對被上訴人陳秀寰（即陳藝
    文）所有坐落彰化縣二林鎮○○段 108-5號土地拍賣所得價
    金分配表計算之金額超過 268萬8654元部分之債權請求權不
    存在。(三)被上訴人彰化縣二林鎮農會應同意將上開更正分配
    表（一）所計算之利息、違約金及分配結果總彙總表更正如
    原審判決書附表所示。(四)第一、二審訴訟費用由被上訴人負
    擔。
六、兩造不爭執之事項：
  (一)被上訴人丁○○○○○○所有坐落彰化縣二林鎮○○段108-
    5地號土地業經上訴人以本票裁定為執行名義聲請原法院 89
    年度執字第8293號執行事件拍賣，並製作分配表。上訴人為
    上述土地之第3順位抵押權人，被上訴人二林鎮農會為第1、
    2順位抵押權人，並於89年12月15日聲明參與分配。
  (二)上訴人對被上訴人丁○○○○○○有 500萬元及1390萬元之
    抵押債權，上訴人並已取得被上訴人丁○○○○○○應返還
    1390萬元價金予上訴人之勝訴判決。被上訴人二林鎮農會對
    被上訴人丁○○○○○○有 230萬元之借款債權，約定利率
    為9.85%，並隨放款利率機動調整，違約金如逾期還款在6個
    月以內者，按上述利率10%計算，逾期在6個月以上者按上述
    利率20%計算。
七、兩造爭執事項：
  (一)被上訴人丁○○○○○○與被上訴人二林鎮農會間借款之利
    率及違約金有無過高？利率是否以2.84%為適當？
  (二)被上訴人二林鎮農會利息、違約金之請求權，自分配日往前
    算5年，超過5年部分是否罹於時效？
八、本院之判斷：
  (一)利息部分：
  (1)按民法第233條第1項規定：「遲延之債務，以支付金錢為標
    的者，債權人得請求依法定利率計算之遲延利息。但約定利
    率較高者，仍從其約定利率。」故債權人請求遲延利息有兩
    種利率，一為法定利率，一為約定利率，本件分配表所載利
    息為遲延利息，被上訴人二林鎮農會請求依照約定利率計算
    遲延利息。本件應審酌者，為被上訴人間「約定利率」為何
    ？
  (2)本件借款之約定利率，隨基本放款利率機動調整，為兩造所
    不爭執，則本件借款約定利率為機動利率已很明確，雙方並
    未約定借款到期日以後改為固定利率。被上訴人主張約定利
    率因到期時固定，不再機動調整等詞，顯違反當事人契約自
    由原則，並無法律依據。
  (3)上訴人對被上訴人二林鎮農會於本院提出之機動利率計算表
    （如附表1），其中利息計算為 92萬1871元不爭執。本院認
    為上訴人應給付被上訴人之遲延利息即為此數額。
  (二)違約金部分：
  (1)依最高法院 49年度台上字第807號判例：「當事人約定契約
    不履行之違約金過高者，法院固得依民法第 252條以職權減
    至相當之數額，惟是否相當仍須依一般客觀事實、社會經濟
    狀況及當事人所受損害情形，以為酌定標準，而債務已為一
    部履行者，亦得比照債權人所受利益減少其數額」。
  (2)本件債務人丁○○○○○○向二林鎮農會原借款金額為 560
    萬元，借款自 85年9月18日至88年9月18日止，已經清償330
    萬元，利息繳至 88年8月18日，即在借款期限內已清償一半
    以上，利息繳至期滿前1個月。本件經執行法院拍賣拖延4年
    多，在此4年多期間，被上訴人本金剩餘230萬元，利息已獲
    全部清償92萬1871元，被上訴人並無損失，但被上訴人又請
    求違約金4年多，以利息加2成計算17萬4282元顯然過高，對
    於上訴人顯失公平。反觀上訴人本金1390萬元僅受分配29萬
    5131元，法院拖延拍賣 4年多，完全由上訴人承擔法院拖延
    期間，損失重大。參照首開最高法院判例意旨，本院依職權
    酌減違約金為上開遲延利息之10％即 9萬2187元，以示公平
    。
  (3)至於上訴人主張時效消滅部分，經查被上訴人二林鎮農會於
    89年12月15日聲明參與分配，可認為是債權人行使權利之意
    思表示，與民法第 129條第1項第1款所稱之「請求」相當，
    具有中斷時效之效力，且於強制執行程序進行中，其請求之
    狀態仍屬繼續，是被上訴人二林鎮農會之利息、違約金債權
    並未罹於時效，上訴人主張時效消滅，容有誤會。
  (三)綜上，被上訴人二林鎮農會可受分配之金額為 333萬0158元
    （16100執行費＋00000000般債權分配金額＝ 0000000全部
    分配金額），上訴人可受分配之金額為67萬8529元（139470
    執行費＋0000000般債權分配金額＝678529全部分配金額）
    如附表2強制執行金額計算書分配表、附表3分配結果彙總表
    所示。
九、綜上所述，上訴人依民法第252條、242條及強制執行法第41
    條第 1項規定提起本件分配表異議之訴，請求確認被上訴人
    彰化縣二林鎮農會就原法院89年度執字第8293號強制執行事
    件對債務人丁○○○○○○所有坐落彰化縣二林鎮○○段10
    8-5地號土地拍賣所得價金分配表計算之金額超過331萬4058
    元以上部分之債權請求權不存在。以及被上訴人二林鎮農會
    應同意將原法院上開執行事件之分配表所計算之利息、違約
    金及分配結果彙總表更正為如附表2、3所示部分為有理由。
    原審就此部分為上訴人敗訴之判決，尚有未洽，上訴意旨指
    摘原判決此部分不當，求予廢棄改判，為有理由，應由本院
    將原判決此部分廢棄改判如主文第2、3項所示。至原判決駁
    回上訴人請求超過部分，並無不當，上訴無理由，應予駁回
    。
十、據上論結，本件上訴為一部有理由，一部無理由，依民事訴
    訟法第 450條、第449條第1項、第79條、第385條第1項，判
    決如主文。
中    華    民    國    95    年    6     月    6     日
                    民事第三庭審判長法  官  陳照德
                                    法  官  陳成泉
                                    法  官  曾謀貴
以上正本係照原本作成。
不得上訴。
                                    書記官  李妍嬅
中    華    民    國    95    年    6     月    7     日
                                                      Ｂ


司法院資訊處製作；財團法人民間司法改革基金會備份。
